ACORDAO-COMPLETO-2475512

ACÓRDÃO 7903/2021 ATA 15/2021 - PRIMEIRA CÂMARA

VISTOS, relatados e discutidos estes autos que tratam de recurso de reconsideração interposto pelo Sr. João Félix de Andrade Filho, ex-prefeito de Campo Maior/PI, contra o Acórdão 7073/2020-TCU-Primeira Câmara;
ACORDAM os Ministros do Tribunal de Contas da União reunidos em Sessão da 1ª Câmara, ante as razões expostas pelo Relator, em:
9.1. conhecer do recurso de reconsideração interposto pelos Sr. João Félix de Andrade Filho, com fundamento no art. 32, inciso I, e 33, da Lei 8.443/1992, para, no mérito, dar-lhe provimento parcial;
9.2. alterar a redação dos subitens 9.1. e 9.2. do Acórdão 7073/2020-TCU-Primeira Câmara para:
"9.1. nos termos dos arts. 1º, I, 16, III, alínea "b", 19, parágrafo único, e 23, III, da Lei 8.443/1992 e 1º, I, 209, II, e 214, III, do Regimento Interno do TCU, julgar irregulares as contas do Sr. João Félix de Andrade Filho (XXX.048.423-XX) , ex-prefeito de Campo Maior/PI;
9.2. aplicar ao Sr. João Félix de Andrade Filho (XXX.048.423-XX) , com fulcro nos art. 58, inciso I, da Lei 8.443/1992 e 268, inciso I, do Regimento Interno do TCU, multa no valor de R$ 10.000,00 (dez mil reais) , fixando-lhe o prazo de 15 (quinze) dias, a contar da notificação, para que comprove, perante o Tribunal, na forma estabelecida no art. 214, III, "a", do Regimento Interno desta Corte de Contas, o recolhimento da dívida aos cofres do Tesouro Nacional, atualizada monetariamente desde a presente data até a do efetivo recolhimento, se paga após o vencimento, na forma da legislação em vigor;"
9.3. dar ciência desta deliberação à o à Procuradoria da República no Estado do Piauí, ao Ministério do Turismo e ao recorrente.

recurso de reconsideração interposto por ex--prefeito de Campo Maior/PI contra deliberação que julgou irregulares suas contas especiais, condenou-o em débito e aplicou-lhe multa, em virtude de irregularidades na execução de convênio celebrado com o Ministério do Turismo.

Primeira Câmara

Município de Campo Maior - PI.

3. Recorrente: João Félix de Andrade Filho (XXX.048.423-XX).

13.1. Ministros presentes: Walton Alencar Rodrigues (Presidente), Benjamin Zymler, Vital do Rêgo (Relator) e Jorge Oliveira.
13.2. Ministros-Substitutos presentes: Augusto Sherman Cavalcanti e Weder de Oliveira.

VITAL DO RÊGO

Ministro Benjamin Zymler.

Trata-se de recurso de reconsideração interposto por João Félix de Andrade Filho, ex-prefeito de Campo Maior/PI, contra o Acórdão 7073/2020-TCU-Primeira Câmara (peça 40) , com o seguinte teor:
9.1. nos termos dos arts. 1º, I, 16, III, alíneas "b" e "c", 19 e 23, III, da Lei 8.443/1992 e 1º, I, 209, II e III, 210 e 214, III, do Regimento Interno do TCU, julgar irregulares as contas do Sr. João Félix de Andrade Filho (CPF XXX.048.423-XX) , condenando-o ao pagamento da importância a seguir especificada, atualizada monetariamente e acrescida dos juros de mora, calculados a partir da data discriminada até a da efetiva quitação do débito, fixando-lhe o prazo de quinze dias, para que comprove, perante o Tribunal, o recolhimento da referida quantia aos cofres do Tesouro Nacional:
	Data de ocorrência
	Valor histórico (R$) 

	8//2/2010
	281.789,14

9.2. aplicar ao Sr. João Félix de Andrade Filho, com fulcro nos arts. 57 da Lei 8.443/1992 e 267 do Regimento Interno do TCU, multa no valor de R$ 49.000,00 (quarenta e nove mil reais) , fixando-lhe o prazo de quinze dias, a contar da notificação, para que comprove, perante o Tribunal, na forma estabelecida no art. 214, III, "a", do Regimento Interno desta Corte de Contas, o recolhimento da dívida aos cofres do Tesouro Nacional, atualizada monetariamente desde a presente data até a do efetivo recolhimento, se paga após o vencimento, na forma da legislação em vigor;
No âmbito da Secretaria de Recursos (Serur) , foi elaborada a instrução à peça 69, a seguir transcrita com os ajustes de forma pertinentes, cujo encaminhamento foi encampado pelos dirigentes da unidade (peça 70/71) :
HISTÓRICO 
2.	A presente Tomada de Contas Especial (TCE) foi instaurada pelo Ministério do Turismo (Mtur) em desfavor de João Félix de Andrade Filho, ex-prefeito de Campo Maior/PI (gestão 2009-2012) , em face da impugnação integral dos recursos repassados no âmbito do Convênio 1.468/2009 (Siconv 719.504) , que teve por objeto a realização do projeto "Reveillon Maior", no dia 31/12/2009, no mencionado município.
3.	O aludido convênio, com vigência de 8/12/2009 a 25/5/2010, nos termos da última prorrogação (peça 5) ,  e com prazo para apresentação da prestação de contas estipulado em trinta dais após o final da vigência, foi firmado no valor de R$ 313.000,00, com a seguinte composição: R$ 13.000,00 de contrapartida do convenente e R$ 300.000,00, à conta do concedente (peça 1, p. 22-38) , liberado em parcela única conforme ordem bancária 2010OB800141, emitida em 4//2/2010 (peça 1, p. 40) , o qual fora depositado na conta específica do convênio em 8/2/2010 (peça 1, p. 60) . 
4.	Mediante o Relatório de Supervisão In Loco 5/2010 (peça 1, p. 42-49) , o concedente atestou a efetiva execução do objeto do convênio acima. Já a prestação de contas e complementações posteriormente enviadas (peça 1, p. 50-77, 86-125, 131-146 e 174-192) foram analisadas por meio dos seguintes documentos:
	a) Nota Técnica de Análise 603/2012 (peça 1, p. 78-83) ; 
	b) Nota Técnica de Reanálise 166/2013 (peça 1, p. 126-130) ; 
	c) Nota Técnica de Análise 70/2013 (peça 1, p. 147-152) ; 
	d) Parecer Técnica de Reanálise 392/2013 (peça 1, p. 168-173) ; e 
	e) Nota Técnica de Reanálise 646/2016 (peça 1, p. 193-199) .
5.	O fundamento para a instauração da TCE foi a reprovação da execução financeira do ajuste (peça 1, p. 5-6) , constatada na Nota Técnica de Reanálise 646/2016 (peça 1, p. 193-199) , que basearam as conclusões da fase interna, e contiveram as seguintes irregularidades: 
a) ausência de contratos de exclusividade, referentes à contratação de artistas/bandas; e
b) contratação de Telão e Locação de Grupo Gerador, por intermédio da modalidade de licitação convite, ao invés de pregão (essa falha não gerou glosa de valores) .
6.	Diante do não-saneamento das irregularidades apontadas e da não-devolução dos recursos, instaurou-se a TCE. No Relatório de Tomada de Contas Especial 194/2016 (peça 1, p. 212-216) , foi apontado dano ao erário no valor de R$ 281.789,14, correspondente ao valor total dos recursos repassados (R$ 300.000,00) deduzido de quantia equivalente ao valor proporcional federal aprovado relativo a gastos com locação de telão e gerador (R$ 18.210,86) .  
7.	A Secretaria Federal de Controle Interno, com fundamento no seu Relatório de Auditoria 444/2017, certificou a irregularidade das contas, o dirigente do Controle Interno emitiu parecer no mesmo sentido e a autoridade ministerial competente, após atestar haver tomado conhecimento das conclusões relativas aos fatos pela irregularidade das contas dos responsáveis indicados, determinou o encaminhamento das presentes contas a este Tribunal (peça 1, p. 227-232 e 235) .
8.	No âmbito deste Tribunal, após exame das alegações de defesa do responsável (peças 33-35) , em atendimento à citação (peça 23) , a Secretaria de Controle Externo de Tomada de Contas Especial (Secex-TCE) , propôs a irregularidade de suas contas, com condenação em débito e aplicação de multa (peça 36-38) . Em seguida à manifestação do Ministério Público junto ao TCU (MP-TCU) , que discordou da unidade técnica e opinou pelo afastamento do débito e manutenção da irregularidade das contas (peça 39) , o processo foi julgado por meio do Processo Acórdão 7.073/20120-TCU-1ª Câmara (peça 40) , na forma transcrita na seção "Introdução".
9.	Inconformado, João Félix de Andrade Filho interpôs recurso de reconsideração (peça 54) , o qual será objeto de análise a seguir.
EXAME DE ADMISSIBILIDADE
10.	Reitera-se o exame preliminar de admissibilidade (peça 55) , ratificado pelo relator, Ministro Vital do Rêgo (peça 57) , que concluiu pelo conhecimento do recurso, com atribuição do efeito suspensivo aos itens 9.1, 9.2 e 9.3 do acórdão recorrido. 
EXAME DE MÉRITO
11.	Da delimitação do recurso
11.1 Constitui objeto do presente recurso definir se a comprovação de pagamento à empresa intermediária, sem a apresentação de comprovante de recebimento dos cachês pelas bandas ou pelos seus representantes legais diretos, comprova a boa e regular e aplicação dos recursos relativos ao Convênio 1.468/2009 (Siconv 719.504) . 
12.	Da prescrição
12.1 Embora o recorrente não tenha apresentado qualquer alegação a respeito, a análise acerca de eventual prescrição se torna necessária, em razão do recente julgamento, pelo Supremo Tribunal Federal (STF) , do RE 636886 (tema 899 da repercussão geral) .
12.2 Nesse ponto, é importante mencionar que, nos processos de controle externo, matéria de ordem pública pode ser revista de ofício ou mediante provocação da parte por simples petição, independentemente de recurso (Acórdão 1160/2015-TCU-Plenário, relator Ministro Augusto Nardes) . De mesmo modo, ressalta-se que questões de ordem pública autorizam o órgão ad quem a julgar fora do que constas nas razões ou contrarrazões do recurso (Acórdão 690/2010-TCU-Plenário, relator Ministro Augusto Nardes) .
12.3 Os significativos impactos deste julgamento foram objeto de análise pela Secretaria de Recursos (Serur) nos autos do TC 027.624/018-8. Por economia processual, juntou-se a estes autos (peça 68) cópia do exame e do pronunciamento da unidade emitidos pela Serur naquele processo, em que foram fundamentadas as seguintes premissas, que serão consideradas no presente exame:
a) pela jurisprudência até então vigente, a pretensão punitiva exercida pelo Tribunal de Contas estava sujeita à prescrição, regida pelos critérios fixados no Acórdão 1441/2016-TCU-Plenário. Já quanto ao débito, a ação de ressarcimento era considerada imprescritível, por expressa previsão do art. 37, § 5º, da Constituição Federal. No entanto, ao julgar o RE 636.886, o STF conferiu nova interpretação a esse dispositivo, fixando a tese de que "é prescritível a pretensão de ressarcimento ao erário fundada em decisão de Tribunal de Contas";
b) embora o RE 636.886 tenha por objeto a execução de acórdão condenatório proferido pelo TCU, a interpretação conferida pelo STF ao art. 37, § 5º, da Constituição, afeta a ação de ressarcimento como um todo, abrangendo não só a execução, mas também a pretensão condenatória. E, ao contrário da decisão proferida no julgamento do tema 897 (RE 852.475) , no tema 899, relativo à atuação do Tribunal de Contas, a conclusão de que a pretensão de ressarcimento é prescritível foi estabelecida de forma categórica, sem ressalvar as condutas dolosas qualificáveis como ato de improbidade;
c) as pretensões punitiva e de ressarcimento devem observar o mesmo regime na atividade de controle externo, dado o objetivo comum da prescrição, de fixar prazo para o Tribunal de Contas agir, buscando caracterizar o ilícito, identificar seu autor, dimensionar as consequências da conduta (em especial, a quantificação do dano) e impor as consequências legais, independentemente do fato de tais consequências terem natureza punitiva ou ressarcitória;
d) o Código Civil e a Lei 9.873/1999 constituem as duas alternativas que, de forma mais consistente, polarizam os debates acerca do regime de prescrição a ser observado no processo de controle externo. Não obstante a relevância dos fundamentos utilizados no Acórdão 1441/2016-TCU-Plenário, favoráveis à aplicação do Código Civil, a Lei 9.873/1999 adota balizas usuais no âmbito do direito público, prevê causas de interrupção em tudo compatíveis com o processo de controle externo e já vem sendo utilizada pelo STF para limitar o exercício da pretensão punitiva pelo TCU, em decisões posteriores ao Acórdão 1441/2016-TCU-Plenário. Assim, até que sobrevenha norma específica, entende-se que a prescrição das medidas de ressarcimento a cargo do tribunal de contas deve observar o regime Lei 9.873/1999;
e) considerando, porém, que o acórdão proferido no RE 636.886 foi objeto de oposição de embargos declaratórios pela AGU em 14/8/2020, ainda não apreciados, não é recomendável reconhecer eventual prescrição desde logo, ante a possibilidade de esclarecimento da decisão em sentido diverso do ora defendido (notadamente quanto aos atos dolosos) ou mesmo a modulação de seus efeitos, para preservar as ações de controle instauradas com base no entendimento jurisprudencial até então vigente;
f) assim, nos casos em que a prescrição não tenha ocorrido por nenhum dos dois regimes (Código Civil ou Lei 9.873/1999) , o desfecho do processo não se alterará, qualquer que seja a premissa adotada (imprescritibilidade, prescritibilidade pelo Código Civil ou pela Lei 9.873/1999) , viabilizando-se o imediato julgamento. Já nas situações em que a pretensão de ressarcimento esteja prescrita por algum dos dois regimes, ou por ambos, é recomendável que o julgamento do processo seja sobrestado, até ulterior deliberação do Tribunal. 
12.4 As manifestações da Serur juntadas à peça 68 foram elaboradas quando ainda não estava disponibilizado o inteiro teor do acórdão do RE 636.886. Em nova análise após a publicação da decisão (DJe de 24/6/2020) , inclusive mediante o cotejo com os demais votos proferidos no julgamento, conclui-se pela subsistência das premissas indicadas acima, cabendo destacar dois aspectos relevantes.
12.5 O primeiro diz respeito à ressalva aos atos dolosos de improbidade. Observa-se que tanto na manifestação do TCU, como amicus curiae (peça 35 do RE 636.886) , como na manifestação do Ministério Público Federal na condição de fiscal da ordem jurídica (peça 38) , o tema 897 foi invocado com o fim de preservar a atuação dos tribunais de contas no caso de prejuízos causados dolosamente, mediante condutas típicas de improbidade administrativa. Todavia, o pedido não foi acolhido. No ponto, não houve divergência quanto ao entendimento do relator, de que "as razões que levaram a maioria da Corte a estabelecer excepcional hipótese de imprescritibilidade, no tema 897, não estão presentes em relação as decisões do Tribunal de Contas que resultem imputação de débito ou multa".
12.6 O segundo aspecto diz respeito à não incidência do Código Civil no regime de prescrição do ressarcimento. Nos votos em que a questão do prazo prescricional foi abordada, a referência foi sempre ao prazo quinquenal, usualmente adotado pelas normas de direito público.
12.7 Com essas explicações adicionais, passa-se à análise da prescrição no caso em exame, considerando-se as premissas indicadas anteriormente. 
Análise da prescrição segundo os critérios do Acórdão 1441/2016-TCU-Plenário
12.8 O TCU tem tradicionalmente aplicado os critérios definidos no Acórdão 1441/2016-TCU-Plenário, que, em incidente de uniformização de jurisprudência, orientou-se pela aplicação do Código Civil e definiu, em linhas gerais, que a prescrição da pretensão punitiva subordina-se ao prazo geral de dez anos (Código Civil, art. 205) , contado a partir da data da ocorrência do fato e interrompido pelo ato que ordenar a citação, a audiência ou a oitiva da parte.
12.9 No caso em exame, não ocorreu a prescrição, uma vez que o ato que ordenou a primeira citação data de 28/5/2018 (peça 22) , menos de dez anos depois do prazo final para prestação de contas, que seria em 24/6/2010 (peça 1, p. 28 e 211) .
12.10 Considerando a premissa de que as pretensões punitiva e de ressarcimento se submetem ao mesmo regime, conclui-se que não ocorreu a prescrição nem para a aplicação de multa nem para a condenação ao ressarcimento, caso fossem adotados, para ambos os fins, os parâmetros definidos no Acórdão 1441/2016-TCU-Plenário.
Análise da prescrição pelo regime da Lei 9.873/1999 
12.11 Adotando-se as premissas fixadas na Lei 9.873/1999 ao caso em exame, e considerando-se o prazo geral, de cinco anos, observa-se que também não ocorreu a prescrição. Para tanto, é preciso considerar os seguintes parâmetros: 
a) Termo inicial: 
12.12 A Lei 9.873/1999, art. 1º, parte final, traz previsão expressa a respeito do início do prazo em se tratando de infração de caráter permanente ou continuado. Nesta hipótese, a prescrição começa a correr não da data de cada fato, e sim "do dia em que tiver cessado" a permanência ou a continuidade. 
12.13 Na hipótese em exame, o marco inicial para a contagem do prazo prescricional é a data final para a prestação de contas, ou seja, 24/6/2010.
b) Prazo: 
12.14 A Lei 9.873/1999 apresenta um prazo geral, de cinco anos (art. 1º) , e um prazo especial, previsto no art. 1º, § 2º, a saber: "quando o fato objeto da ação punitiva da Administração também constituir crime, a prescrição reger-se-á pelo prazo previsto na lei penal". Porém, o Superior Tribunal de Justiça possui sólida jurisprudência no sentido de que a "pretensão punitiva da Administração Pública em relação a infração administrativa que também configura crime em tese somente se sujeita ao prazo prescricional criminal quando instaurada a respectiva ação penal" (REsp 1116477/DF, relator Min. Teori Albino Zavascki, 1ª Turma, DJe 22/8/2012; MS 15462/DF, relator Min. Humberto Martins, 1ª Seção, DJe 22/3/2011; e MS 14446/DF, relator Min. Napoleão Nunes Maia Filho, 3ª Seção, DJe 15/2/2011, entre outros) .
12.15 Como não se tem notícia da propositura de ação penal contra o responsável acerca dos fatos de que se trata no presente processo, fica afastada essa possibilidade. Dessa forma, será considerado o prazo geral de cinco anos.   
c) Interrupções por atos inequívocos de apuração dos fatos: 
12.16 No regime da Lei 9.873/1999, a prescrição se interrompe "por qualquer ato inequívoco, que importe apuração do fato" (art. 2º, II) , conforme a seguir: 
1) em 23/7/2012, Nota Técnica de Análise 603/2012 (peça 1, p. 78-83) ;
2) em 22/2/2013, Nota Técnica de Reanálise 166/2013 (peça 1, p. 126-130) ; 
3) em 24/4/2013, Nota Técnica de Análise 070/2013 (peça 1, p. 147-152) ; 
4) em 10/7/2013, Parecer Técnica de Reanálise 0392/2013 (peça 1, p. 168-173) ;  
5) em 6/7/2016, Nota Técnica de Reanálise 646/2016 (peça 1, p. 193-199) ; e
6) em 17/8/2017, autuação da TCE no TCU.
12.17 A prescrição também é interrompida "pela notificação ou citação do indiciado ou acusado, inclusive por meio de edital", nos termos do art. 2º, I, da Lei 9.873/1999. E, no regime dessa lei, a interrupção se dá pela citação propriamente dita, e não pelo despacho que a ordena. Com esse fundamento, houve a interrupção em julho/2016, por intermédio do Ofício 2865/2016/CGCV /SPOA/SE/MTur, juntado à peça 1, p. 202-203 (AR não juntado aos autos, mas com endereçamento correto, posteriormente confirmado à peça 2 e peça 24) e em 30/7/2018 com a citação de João Félix de Andrade Filho (AR de peça 24) . 
e) Interrupção pela decisão condenatória recorrível: 
12.18 Por fim, a prescrição também se interrompe "pela decisão condenatória recorrível" (art. 2º, III, da Lei 9.873/1999) . Com esse fundamento, houve a interrupção em 30/6/2020, data da sessão em que foi proferido o acórdão condenatório (peça 40) . Essa interrupção é relevante, por estabelecer prazo para julgamento do recurso. 
f) Da prescrição intercorrente: 
12.19 Nos termos do art. 1º, § 1º, da Lei 9.873/1999, opera-se a prescrição intercorrente se o processo ficar paralisado por mais de três anos, aguardando "julgamento ou despacho". 
12.20 Note-se que há uma correlação entre essa hipótese e as causas de interrupção da prescrição do art. 2º. Com efeito, uma vez interrompida a prescrição por alguma das hipóteses do art. 2º, o processo não pode ficar inativo, sem qualquer inovação processual relevante, por mais de três anos. 
12.21 Trata-se de prazo específico, não se aplicando nem o prazo geral de cinco anos nem o prazo especial, da lei penal (§ 2º) . A finalidade da prescrição intercorrente, com seu prazo próprio, é a de assegurar a eficiência e celeridade nas apurações administrativas. Seria contrário a essa finalidade a paralisação injustificada do processo por período maior que o triênio estabelecido para a hipótese.
12.22 A extrapolação do prazo de três anos, sem inovação relevante no processo, pode configurar negligência. Por isso, além de se operar a prescrição, deve-se promover a "apuração da responsabilidade funcional decorrente da paralisação, se for o caso". 
12.23 Em muitas situações o exame da prescrição intercorrente pode ficar prejudicado nos processos já em tramitação no TCU. Como a ação de ressarcimento era considerada imprescritível, as peças que compõem a tomada de contas especial, elencadas no art. 10 da Instrução Normativa-TCU 71/2012, não contemplam informações pormenorizadas quanto ao andamento do processo na fase interna, o que pode prejudicar a análise de eventual paralisação por mais de três anos. 
12.24 Assim, caso o tribunal venha a adotar a sistemática da Lei 9.873/1999 para aferir a prescrição, convém avaliar, oportunamente, a possibilidade de ajustes na IN-TCU 71/2012, para que as tomadas de contas especiais encaminhadas ao tribunal contemplem informações sobre as interrupções ocorridas na fase interna do procedimento (como, por exemplo, declaração do órgão instaurador da TCE, de que o processo não ficou paralisado por mais de três anos, na forma do art. 1º, § 1º, da citada lei) . 
12.25 Especificamente quanto a esta TCE, as causas de interrupção elencadas acima permitem evidenciar que o processo teve andamento regular, sem ocorrência da prescrição intercorrente.
g) Conclusão pelo regime da Lei 9.873/1999
12.26  Partindo-se da premissa de que a pretensão de ressarcimento segue as mesmas balizas, enquanto não houver norma específica a respeito, a demonstração da inocorrência da prescrição punitiva impõe, como consequência, a conclusão de que também é viável a condenação ao ressarcimento do prejuízo apurado nos autos, adotando-se como referência a Lei 9.873/1999, tida pelo STF como norma regente da prescrição da pretensão punitiva pelo TCU. 
13.	Da contratação por inexigibilidade de licitação e do nexo de causalidade com comprovação do pagamento à empresa intermediária, mas sem a apresentação de comprovante de recebimento de cachê pelos artistas
13.1 O recorrente assevera que, nos termos da Nota Técnica de Reanálise 166/2013, foi constatada a plena execução física do objeto do convênio em conformidade com o plano de trabalho, após a fiscalização in loco pelo Ministério do Turismo, e, conclui, que dessa forma, restou comprovado que os recursos do Convênio 1.468/2009 foram integralmente aplicados no objeto pactuado, de forma correta e regular, já que o evento ocorreu conforme o planejado, diferentemente do apontado pelo acórdão recorrido.
13.2 Destaca o entendimento do MP-TCU no sentido de que não é pacífica a jurisprudência acerca da imprescindibilidade de comprovação de recebimento dos valores pelos musicistas, o qual não foi ponderado pelo acórdão recorrido, mormente o determinado pelo item 9.5.3 do Acórdão 936/2019-TCU-Plenário quanto à realização de procedimentos com vistas a comprovar a validade da representação legal do artista contratado nos casos de novos convênios.
13.3 Relativamente aos cachês, defende que ficou comprovado nos autos seu pagamento e a realização do evento com a prestação de serviços artísticos, sem qualquer incompatibilidade dos valores pagos em relação aos de mercado. E, ainda, que não houve imputação de superfaturamento, e, consequentemente, dano ao erário.
13.4 Colaciona julgados do TCU no sentido de que o nexo de causalidade é estabelecido a partir do momento em que se comprovou que o evento foi realizado e que houve o pagamento regular à empresa contratada com os recursos do convênio, sem a apresentação do documento comprobatório do efetivo recebimento do cachê por parte dos artistas.
13.5 Destaca que a Nota Técnica de Reanálise 646/2013, a qual aprovou parcialmente as contas referentes aos itens licitação e contrato, relatou quanto à inexigibilidade de licitação que a prefeitura deveria ter contratado diretamente os artistas ou através de empresários exclusivos.
13.6 Sustenta que diante da oscilação na jurisprudência deste Tribunal, é incabível sua condenação, vez que as irregularidades não tem merecido reprimenda pelo Tribunal em casos similares.
13.7 Considera que o voto condutor do acórdão recorrido equivocou-se quando não considerou que sentença que declarou a absolvição do recorrente na Ação Penal 21619-58.2014.4.01.4000, acerca dos mesmos fatos, decorreu da falta de provas quanto ao cometimento do crime de malversação dos recursos públicos oriundos do Convênio 1.468/2009. Aponta que naquela sentença, o julgador verificou que a legislação não define o termo "empresário exclusivo", razão pela qual o empresário que realiza a intermediação entre artista e o contratante poderia ser aceito pela Lei de Licitações.
13.8 Pondera, também, sobre possível equívoco do acórdão recorrido quando não considerou entendimento jurisprudencial do Superior Tribunal de Justiça (STJ) no sentido de que a inviabilidade de competição não depende necessariamente da pré-existência de um contrato de exclusividade, podendo ocorrer de outras formas.
13.9 Entende que não houve burla ao procedimento licitatório, pois as contratações ocorreram em conformidade com o inciso III, do art. 25 da Lei 8.666/1993, e que foram juntados os recibos firmados pelos representantes das respectivas atrações musicais, contratos de cessão de direitos firmados entre as bandas e as empresas intermediárias, publicações dos respectivos contratos e cheques nominais às contratadas e extrato d conta bancária.
13.10 Defende que não é possível a presunção de que as empresas intermediárias não repassaram os valores recebidos às atrações contratadas.
13.11 Alega boa-fé na aplicação dos recursos do multicitado convênio, tendo em vista a comprovação da realização do evento, a inexistência de indícios de superfaturamento ou outra irregularidade. Afirma que esses elementos atestam que não agiu com dolo ou culpa, já que não houve intenção de prejudicar o erário., razão pela qual a contas devem ser julgadas regulares, ainda que com ressalvas.
13.12 Advoga pela aplicação dos princípios da verdade material e do formalismo moderado.
	Análise 
13.13 A comprovação da boa e regular aplicação de recursos públicos transferidos mediante convênio e outros instrumentos congêneres evidencia-se mediante a execução física e a execução financeira da avença, acompanhadas de documentos idôneos que comprovem o nexo de causalidade entre uma e outra.
13.14 A constatação da execução física do objeto pelo concedente, por si só, não confere regularidade aos gastos efetuados, pois é preciso atestar que as ações foram custeadas com recursos do ajuste, em escorreita execução financeira, sob pena de não se confirmar o nexo de causalidade entre as despesas realizadas e a verba federal recebida.
13.15 Segundo a jurisprudência do Tribunal, a execução física do objeto, isoladamente considerada, não demonstra que os recursos foram geridos corretamente, devendo-se comprovar o nexo causal entre os repasses e os documentos referentes às despesas de execução. A seguir, alguns julgados concernentes à matéria:
A mera execução física do objeto ou de parte dele não comprova o regular emprego dos recursos de convênio firmado com a União. É necessário que o responsável demonstre o nexo causal entre os recursos por ele geridos e os documentos de despesas referentes à execução, como notas de empenho, ordens bancárias, cheques, recibos ou notas fiscais e extratos bancários, com vistas a confirmar a utilização dos recursos da União no ajuste. (Acórdão 5170/2015-TCU-Primeira Câmara, relator Ministro Walton Alencar Rodrigues) .
A comprovação da boa e regular aplicação de recursos públicos transferidos mediante convênio e outros instrumentos congêneres evidencia-se mediante a execução física e a execução financeira da avença, acompanhada do nexo de causalidade entre uma e outra. (Acórdão 3223/2017-TCU-Segunda Câmara, relatoria do Ministro-Substituto Marcos Bemquerer) .
É inerente ao regime de prestação de contas previsto no art. 70, parágrafo único, da Constituição Federal o dever de o responsável pelo convênio demonstrar o nexo causal entre os recursos por ele geridos e os documentos de despesas referentes à execução, tais como notas de empenho, ordens bancárias, cheques, recibos ou notas fiscais e extratos bancários, a confirmar o custeio, com recursos da União, dos bens produzidos e dos serviços realizados no ajuste. (Acórdão 7200/2018-TCU-Segunda Câmara, relator Ministro Marcos Bemquerer) 
Para a comprovação da correção dos gastos, além da execução física do objeto, a evidenciação de que o objeto tenha sido custeado com as verbas recebidas, de modo a se estabelecer o necessário nexo de causalidade entre a execução física e os recursos federais. (Acórdão 13989/2020-TCU-Primeira Câmara, relator Ministro Bruno Dantas) 
13.16 Com relação ao entendimento do MP-TCU, o qual não foi acolhido pelo relator, vale observar que eventuais divergências nas distintas análises constantes de um processo de controle externo constituem uma prática normal e aceitável dentro da realidade processual desta Corte de Contas. De fato, não há nenhum problema quanto a isso, sobretudo quando se respeita plenamente o devido processo legal, como ocorreu no presente caso. No entanto, cabe ressaltar que o relator a quo, dentro do seu livre convencimento como julgador, não se vincula obrigatoriamente nem ao parecer da unidade técnica, nem ao parecer do MP-TCU, podendo inclusive decidir contrariamente a ambos os pareceres, caso motive adequadamente o seu entendimento.
13.17 O mencionado subitem 9.5.3 do Acórdão 936/2019-TCU-Plenário (da relatoria do Ministro José Múcio Monteiro) estabelece que para elidir eventual débito, no que tange o uso de recursos públicos de novos convênios para contratação de produtoras e artistas com fundamento no art. 25, inciso III da Lei 8.666/1993, é necessária a apresentação de documentos comprobatórios dos valores cobrados pelos artistas, a título de cachê, e o seu efetivo recebimento. 
13.18 Relativamente à determinação de procedimentos com vistas a comprovar a validade da representação legal do artista contratado, vale dizer que consta do Acórdão 2649/2017-TCU-Plenário, relatado pelo Ministro Vital do Rêgo, e foi exarada para suprir a ausência de registro em cartório do instrumento que credencia o representante do artista. Outrossim, mencionada determinação deve ser observada sempre que possível, logo o fato de não ter sido realizado qualquer procedimento no caso concreto para buscar validar representação legal dos artistas sem registro cartorário não macula o acórdão vergastado.
13.19 No caso concreto, de acordo com o voto condutor do acórdão combatido, as irregularidades consistem na contratação de artistas, através de empresas intermediárias, mediante inexigibilidade de licitação fundamentada em contratos de exclusividade inválidos e na não-apresentação de comprovantes de pagamento do cachê aos artistas pelas empresas intermediárias, sem qualquer referência a possível superfaturamento dos valores contratados. 
13.20 A contratação de artistas por inexigibilidade de licitação, com esteio em contratos de exclusividade em desacordo com os moldes determinados por esta Corte de Contas e pelo termo de convênio, representa grave infração à norma legal e regulamentar. É inegável que a ausência de apresentação do contrato de exclusividade torna irregular a contratação por inexigibilidade de licitação, pois tal documento é imprescindível para caracterizar a inviabilidade de competição de que trata o art. 25, inciso III da Lei 8.666/1993, o que justifica o julgamento pela irregularidade das contas e a aplicação de multa. Nesse sentido, podem ser citados os Acórdão 4714/2018-TCU-Segunda Câmara (relatoria do Ministro-Substituto Marcos Bemquerer) , 2.020/2018-TCU-2ª Câmara (relatoria do Ministro Aroldo Cedraz) e 8.731/2017-TCU-2ª Câmara (relator Ministro José Múcio Monteiro) .
13.21 Note-se que o fato de a Nota Técnica de Reanálise 646/2013 (peça 1, p. 193-199) ter aprovado parcialmente o item referente à licitação e contratos, conforme alegado, não socorre o recorrente, pois o TCU não está adstrito à análise realizada pela entidade concedente na fase interna da TCE.
13.22 Para a imputação de débito, deve-se avaliar o cumprimento do objeto e a regular gestão financeira do ajuste.
13.23 Quanto ao cumprimento do objeto, não existem dúvidas, pois, mediante o Relatório de Supervisão in loco 5/2010, foi atestada a efetiva execução do Convênio 1.468/2009 (peça 1, p. 42-49) . Já com relação à gestão financeira do ajuste, consistente na comprovação do pagamento do cachê aos artistas, são necessárias as observações que se seguem.
13.24 De fato, pode-se constatar a existência de divergência na jurisprudência do TCU a respeito da imprescindibilidade da comprovação do pagamento de cachê aos artistas para demonstração do nexo causal. Vários julgados consideraram a ausência dos comprovantes de recebimento de cachê pelos artistas, como motivo para imputação de débito (v.g. Acórdão 5833/2018-TCU-Primeira Câmara, relatado pelo Ministro Bruno Dantas; 5.904/2019-TCU-1ª Câmara, relatado pelo Ministro Walton Alencar Rodrigues; 8.823/2018 e 11.867/2018, ambos da 1ª Câmara, relatados pelo Ministro Benjamin Zymler) . Outros tantos tiveram entendimento em sentido diverso e não imputaram débito aos responsáveis (v.g. Acórdão 8212/2019-TCU-Segunda Câmara, relatado pela Ministra Ana Arraes; 7.121/2019-TCU-2ª Câmara, relatado pelo Ministro Aroldo Cedraz; 11.480/2019-TCU-1ª Câmara, relatado pelo Ministro Walton Alencar Rodrigues; 3.321/2019-TCU-2ª Câmara, Ministro-Substituto Marcos Bemquerer; e 5.199/2016-TCU-2ª Câmara, relatado pelo Ministro Augusto Nardes) .
13.25 Sobre à celeuma, imperioso mencionar o Acórdão 936/2019-TCU-Plenário, da relatoria do Ministro José Múcio Monteiro, prolatado após os julgados apontados pelo recorrente, o qual decidiu dar ciência ao Ministério do Turismo, além de outros pontos, de que documentos de caráter temporário, como instrumentos de procuração e cartas de exclusividade, conferidos a empresas intermediárias, por artistas ou por seus representantes exclusivos como resultado das tratativas para a realização de eventos custeados com recursos federais, associados a notas fiscais emitidas pelas intermediárias, quando desacompanhados de documentos comprobatórios dos valores cobrados pelos artistas, a título de cachê, e o seu efetivo recebimento, emitidos pelos próprios artistas ou por seus representantes exclusivos, não se prestam a demonstrar a correta aplicação de recursos federais. (destaques acrescidos) 
13.26 Com relação ao pagamento das bandas contratadas mediante empresa intermediária, cumpre registar que, através do recente Acórdão 1892/2020-TCU-Plenário, relatado pelo Ministro Aroldo Cedraz, esta Corte de Contas considerou que, para eventos executados antes da edição, pelo Ministério do Turismo, da Portaria 153/2009, em 6/10/2009, não seria razoável exigir a apresentação de comprovantes assinados pelos artistas ou por seus representantes legais diretos, pois tal exigência somente foi estabelecida a partir do mencionado regulamento. 
13.27 Em outras palavras, para os convênios celebrados antes da Portaria MTur 153/2009, o Tribunal pode admitir a composição do nexo de causalidade com os documentos que comprovem o pagamento à empresa contratada, sem necessidade de apresentação dos recibos dos cachê, já que isso não era exigido do gestor à época (v.g. Acórdão 11787/2020-TCU-Primeira Câmara, reatado pelo Ministro Bruno Dantas; 13.383/2020-TCU-1ª Câmara, relatado pelo Ministro Vital do Rêgo; 13.372/2020-TCU-1ª Câmara, relatado pelo Ministro Benjamin Zymler; 5.180/2020-TCU-2ª Câmara, relatado pelo Ministro-Substituto Marcos Bemquerer; e 830/2020-TCU-2ª Câmara, relatado pela Ministra Ana Arraes) .
13.28 No presente caso, embora já se encontrasse vigente a referida portaria quando o ajuste fora firmado, em 8/12/2009, o termo de convênio não contemplou cláusula constituindo tal obrigação (peça 1, p. 22-38) . Em hipótese similar (TC Processo 033.406/2015-4) , o MP-TCU manifestou-se nos seguintes termos:
14. Prosseguindo ainda a respeito da questão relativa às bandas, outro fato motivador para a impugnação das despesas foi a ausência de documentos probatórios dos cachês recebidos pelos artistas (item "iii" retro) . Em processos semelhantes, cujos eventos ocorreram em data anterior à publicação da Portaria MTur 153/2009, de 6/10/2009, defendemos que tal situação não configura quebra do nexo causal, nem irregularidade que justifique a aplicação de multa, uma vez que não havia exigência de apresentação dessa informação pelo convenente à época, quando da prestação de contas. No presente caso, com o ajuste firmado em 23/12/2009, embora já se encontrasse vigente o referido regulamento, o termo de convênio não contemplou cláusula constituindo tal obrigação (peça 6, p. 31-48) , de modo que consideramos que não cabe também penalizar o ex-prefeito em razão dessa ocorrência. (grifos acrescidos) 
13.29 A despeito do equívoco constante do voto, no sentido de que à época da celebração do convênio não havia essa exigência normativa pela Portaria MTur 153/2009, pode-se inferir que o relator do Acórdão 9460/2020-TCU-Segunda Câmara, Ministro-Substituto Marcos Bemquerer, no referido TC Processo 033.406/2015-4, acolheu a manifestação do MP-TCU acima e reconheceu a regularidade do pagamento das atrações artísticas contratadas com a empresa intermediária sem a apresentação de documentos probatórios dos cachês recebidos pelos artistas na vigência da mencionada portaria.
13.30 Diante desse precedente e considerando que constam dos autos notas fiscais, recibos, documentos de arrecadação municipal, cópias de cheques e extratos (peça 1, p. 62-77) , os quais demonstram o pagamento às empresas contratadas para consecução do objeto do Convênio 1.468/2009 (Siconv 719.504) , tem-se como possível o afastamento do débito.
13.31 Com relação à sentença em ação penal pela sua absolvição, a qual teria entendido que a empresa intermediária pode ser considerada como "empresário exclusivo" pela Lei de Licitações, e aos julgados do STJ, que sob a ótica do recorrente deveriam ter sido considerados pelo acórdão recorrido, deve-se consignar que, de acordo com o princípio da independência das instâncias, as decisões nas instâncias cível e criminal não vinculam a decisão do TCU, exceto quando a decisão proferida na instância penal taxativamente declare a inexistência do fato ou a negativa da autoria. No caso concreto, a sentença proferida não atendeu a qualquer desses requisitos, pois restou fundamentada na insuficiência de provas. 
13.32 Sabe-se que, no âmbito deste Tribunal, para a responsabilização do gestor, é suficiente a ausência de boa-fé objetiva, sendo dispensável a comprovação de má-fé (dolo) . A boa-fé objetiva é comprovada pela obediência aos preceitos legais e princípios jurídicos, ainda que o agente tenha concorrido para o dano ao Erário ou qualquer outra irregularidade. Assim, a irregularidade consistente na inexigibilidade de licitação para contratação da empresa intermediária, sem o regular contrato de exclusividade, obsta a caracterização da boa-fé objetiva.
13.33 A jurisprudência da Corte de Contas é firme no sentido de que a responsabilidade dos jurisdicionados é de natureza subjetiva e fica caracterizada mediante a presença de simples culpa, em sentido stricto, sendo desnecessária a caracterização de conduta dolosa ou má-fé do gestor para que este seja responsabilizado. Assim, basta haver a existência de débito e a inexistência de justificativa que elida o débito ou a violação à norma legal para emergir a responsabilização do agente público sob a competência fiscalizadora do TCU. Eventual elemento volitivo na conduta do agente poderá ser levado em consideração na hipótese de aplicação de multa.
13.34 Por fim, cabe destacar que os princípios da verdade material e do formalismo moderado representam pilares para o exercício do controle interno e, independentemente de solicitação, serão sempre aplicados no âmbito do TCU. Segundo aquele, que se opõe à verdade formal, a Administração deve buscar aquilo que realmente é verdade, não se restringindo unicamente ao que restou demonstrado no procedimento. O princípio do formalismo moderado rege a processualístisca deste Tribunal de uma forma mais flexível e razoável, em prol do interesse público. 
CONCLUSÃO
14.	Das análises anteriores, conclui-se, relativamente ao Convênio 1.468/2009 (Siconv 719.504) , que a comprovação de pagamento à empesa intermediária, sem a apresentação de comprovante de recebimento do cachê pelas bandas ou pelos seus representantes legais diretos permite o reconhecimento do nexo de causalidade, a despeito de o ajuste ter sido celebrado na vigência da Portaria MTur 153/2009, a qual estabeleceu a exigência, na prestação de contas, da apresentação dos documentos comprobatórios do efetivo recebimento do cachê pelos artistas.
14.1 A conclusão acima fundamenta-se na divergência existente na jurisprudência da casa e em caso análogo, onde foi reconhecido nexo de causalidade diante da comprovação do pagamento das atrações artísticas contratadas por intermédio da empresa intermediária sem a apresentação de documentos probatórios do cachê recebido pelos artistas, mesmo na vigência da mencionada portaria.
14.2 Deve-se registrar que, no caso em análise e no precedente acima, também foi constatado que o termo de convênio não contemplava cláusula constituindo tal obrigação (peça 1, p. 22-38) . 
14.3 Como não restou justificada a contratação da empresa representante das atrações musicais sem os contratos de exclusividade de acordo com os moldes determinados por esta Corte de Contas, a irregularidade das contas com aplicação de multa deverá ser mantida, agora com base no art. 58, II, da Lei Orgânica desta Corte.
14.4 Sendo assim, a proposta será pelo provimento parcial do recurso.
14.5 Por fim, considerando a inocorrência da prescrição por nenhum dos dois regimes (Código Civil ou Lei 9.873/1999) , o desfecho do processo não se alterará, qualquer que seja a premissa adotada (imprescritibilidade, prescritibilidade pelo Código Civil ou pela Lei 9.873/1999) , e, diante da orientação da Serur, o recurso pode ser imediatamente encaminhado para julgamento.
PROPOSTA DE ENCAMINHAMENTO
15.	Ante o exposto, submete-se à consideração superior a presente análise do recurso de reconsideração interposto por João Félix de Andrade Filho, contra o Acórdão 7073/2020-TCU-Primeira Câmara, propondo-se, com fundamento nos arts. 32, inciso I, e 33, da Lei 8.443/1992, c/c o art. 285 do Regimento Interno/TCU:
a) conhecer do recurso e, no mérito, dar-lhe provimento parcial, para:
a.1) excluir o débito objeto do item 9.1 do acórdão recorrido; 
a.2) em decorrência da medida proposta no subitem anterior, afastar a multa proporcional ao débito, nos termos do item 9.2 do acórdão recorrido, sem prejuízo de, segundo o ponderado arbítrio do Colegiado julgador, eventualmente manter sanção com fundamento no art. 58, inciso II, da Lei 8.443/1992; e
a.3) ajustar o fundamento legal do julgamento pela irregularidade das contas do recorrente, mantendo-se apenas a alínea 'b' do inciso III do art. 16 da Lei 8.443/1992; e
b) comunicar a deliberação que vier a ser proferida por esta Corte ao recorrente, ao Ministério do Turismo e à Procuradoria da República no Estado do Piauí.
O Ministério Público junto ao TCU, nos autos representado pelo Subprocurador-Geral Paulo Soares Bugarin, manifestou-se nos seguintes termos (peça 74) .
 (...) 
6.	Feito o resumo dos fatos, peço vênias para divergir da solução alvitrada pela unidade técnica.
7.	Como bem lembrou a Serur, esta Corte passou a adotar a data da edição da Portaria do Ministério do Turismo 153/2009, de 6/10/2009, como o marco a ser avaliado para verificar a partir de que momento é razoável exigir a apresentação de recibos assinados pelos artistas ou por seus representantes legais diretos na prestação de contas, uma vez que o art. 17, § 2º, do aludido normativo tornou explícita a exigência de tais documentos (Acórdãos 11787/2020, 12494/2020 e 13372/2020, todos da 1ª Câmara) .
Art. 17 - (...) 
§ 2º O convenente deverá exigir do contratante dos artistas e/ou bandas e/ou grupos documento comprobatório do efetivo recebimento do cachê por parte dos mesmos, a ser apresentado no ato da prestação de contas.
8.	Observo que o termo de convênio em questão foi assinado em 8/12/2009, quando a Portaria MTur 153/2009 já se encontrava em vigor e, assim, já não restava qualquer dúvida sobre o dever de o convenente apresentar na prestação de contas o comprovante de recebimento dos cachês pelos próprios artistas.
9.	Ao contrário do que defende a unidade técnica, reputo que a ausência de cláusula no termo de convênio versando sobre tal exigência não constitui óbice para que esta Corte exija a apresentação de tais documentos com a finalidade de atestar a presença de nexo de causalidade entre os recursos oriundos do convênio e o objeto executado.
10.	Por oportuno, lembro que a obrigação de apresentação de comprovante do recebimento dos cachês pelos músicos somente se faz necessária, neste caso, em razão de irregularidade cometida pelo gestor no momento da contratação dos artistas, a qual foi feita por meio de inexigibilidade de licitação, por intermédio de empresa que não era a representante exclusiva dos músicos, em dissonância com o que dispõe o art. 25, inciso III, da Lei 8.666/93. Sobre esse ponto, observo que o termo de convênio, em sua Cláusula Terceira, item II, alínea "ll", foi explícito ao exigir do convenente:
ll) apresentar na prestação de contas, quando da contratação de artistas, consagrados, enquadrados na hipótese de inexigibilidade prevista no inciso III do art. 25 da Lei nº 8.666/1992, atualizada, por meio de intermediários ou representantes, cópia do contrato de exclusividade dos artistas com o empresário contratado, registrado em cartório, sob pena de glosa dos valores envolvidos. Ressalta-se que o contrato de exclusividade difere da autorização que confere exclusividade apenas para os dias correspondentes à apresentação dos artistas e que é restrita à localidade do evento, conforme dispõe o Acórdão 96/2008-TCU-Plenário do TCU.
11.	Assim, ao proceder à contratação dos artistas por intermédio de uma empresa que detinha cartas de exclusividade para dias e local específicos, o recorrente estava ciente de que estava cometendo uma ilegalidade, dado o teor da cláusula retro citada. Tal irregularidade ensejou a quebra do nexo de causalidade entre a verba conveniada e o objeto, uma vez que somente restou comprovado o pagamento dos cachês a uma empresa que não detinha poderes para representar os artistas.
12.	Ainda assim, o liame entre os recursos e as despesas realizadas poderia ser demonstrado caso o recorrente tivesse juntado aos autos um comprovante de recebimento dos cachês pelos músicos. Uma vez que o gestor não se desincumbiu dessa obrigação, justifica-se, assim, a manutenção de sua condenação em débito.
13.	Ante o exposto, este representante do Ministério Público de Contas manifesta-se favorável ao conhecimento do recurso de reconsideração interposto por João Félix de Andrade Filho para, no mérito, julgá-lo improcedente, mantendo-se os exatos termos do Acórdão 7073/2020-TCU-Primeira Câmara.
É o relatório.

Danilo Mendes de Amorim (OAB/PI 10.849).

Subprocurador-Geral Paulo Soares Bugarin.

RECURSO DE RECONSIDERAÇÃO. EX-PREFEITO DE CAMPO MAIOR/PI. CONHECIMENTO. DEFESA SUFICIENTE PARA ELIDIR PARTE DAS IRREGULARIDADES. PROVIMENTO PARCIAL. ELISÃO DO DÉBITO. MANUTENÇÃO DA IRREGULARIDADE DAS CONTAS E MULTA.

TOMADA DE CONTAS ESPECIAL (TCE)

Secretaria de Recursos (Serur).

Preenchidos os requisitos de admissibilidade previstos nos arts. 32, inciso I, e 33 da Lei 8.443/1992, o recurso de reconsideração interposto pelo Sr. João Félix de Andrade Filho, ex-prefeito de Campo Maior/PI, contra o Acórdão 7073/2020-TCU-Primeira Câmara, deve ser conhecido.
Por meio do acórdão recorrido, o recorrente teve suas contas especiais julgadas irregulares, foi condenado em débito e multado (art. 57 da Lei 8.443/1992) , em virtude da ausência de comprovação de nexo causal entre os recursos repassados e as despesas realizadas e da contratação irregular de empresas por inexigibilidade.
Para o relator a quo, a ausência de notas fiscais e recibos emitidos em nome das bandas e artistas assinados por seus representantes legais ou pelos seus empresários exclusivos impossibilita a verificação do nexo de causalidade entre as verbas repassadas e o fim a que elas se destinavam. Ainda, as sociedades comerciais contratadas não possuíam contratos de exclusividade dos artistas que se propuseram a agenciar, o que implica dizer que foi descumprido o disposto no art. 25, III, da Lei 8.666/1993.
Nesta oportunidade, o Sr. João Félix de Andrade Filho alega, em síntese, que: (a) o objeto foi executado, em conformidade com o plano de trabalho; (b) não é pacífica a jurisprudência acerca da imprescindibilidade de comprovação de recebimento dos valores pelos musicistas; (c) ficou comprovado nos autos seu pagamento e a realização do evento com a prestação de serviços artísticos; (d)  não houve imputação de superfaturamento; (e) houve equívoco quando não foi considerado o entendimento jurisprudencial do STJ, no sentido de que a inviabilidade de competição não depende necessariamente da pré-existência de um contrato de exclusividade, podendo ocorrer de outras formas; (f) houve equívoco quando foi considerada a sentença que declarou a absolvição do recorrente na Ação Penal 21619-58.2014.4.01.4000, acerca dos mesmos fatos, em decorrência da falta de provas quanto ao cometimento do crime de malversação dos recursos públicos; e (g) foram juntados os recibos firmados pelos representantes das respectivas atrações musicais, contratos de cessão de direitos firmados entre as bandas e as empresas intermediárias, publicações dos respectivos contratos e cheques nominais às contratadas e extrato da conta bancária.
A Secretaria de Recursos (Serur) posicionou-se, em pareceres uniformes, pelo provimento parcial do recurso para excluir o débito, ajustar o fundamento legal da multa para art. 58, inciso I, da Lei 8.443/1992 e ajustar o fundamento legal do julgamento pela irregularidade das contas para a alínea 'b' do inciso III do art. 16 da Lei 8.443/1992.
Para o órgão instrutivo,	a contratação de artistas por inexigibilidade de licitação, com esteio em contratos de exclusividade em desacordo com os moldes determinados por esta Corte de Contas e pelo termo de convênio, representa grave infração à norma legal e regulamentar. Ressaltou ser inegável que a ausência de apresentação do contrato de exclusividade torna irregular a contratação por inexigibilidade de licitação, pois tal documento é imprescindível para caracterizar a inviabilidade de competição de que trata o art. 25, inciso III, da Lei 8.666/1993, o que justifica o julgamento pela irregularidade das contas e a aplicação de multa.
Em relação ao débito, ressaltou a existência de divergência na jurisprudência do TCU a respeito da imprescindibilidade da comprovação do pagamento de cachê aos artistas para demonstração do nexo causal. Enquanto vários julgados consideraram a ausência dos comprovantes de recebimento de cachê pelos artistas motivo para imputação de débito (Acórdão 5833/2018-TCU-Primeira Câmara, relatado pelo Ministro Bruno Dantas; 5.904/2019-TCU-1ª Câmara, relatado pelo Ministro Walton Alencar Rodrigues; 8.823/2018 e 11.867/2018, ambos da 1ª Câmara, relatados pelo Ministro Benjamin Zymler) , outros mantiveram entendimento em sentido diverso e não imputaram débito aos responsáveis (Acórdão 8212/2019-TCU-Segunda Câmara, relatado pela Ministra Ana Arraes; 7.121/2019-TCU-2ª Câmara, relatado pelo Ministro Aroldo Cedraz; 11.480/2019-TCU-1ª Câmara, relatado pelo Ministro Walton Alencar Rodrigues; 3.321/2019-TCU-2ª Câmara, Ministro-Substituto Marcos Bemquerer; e 5.199/2016-TCU-2ª Câmara, relatado pelo Ministro Augusto Nardes) .
Reportou que, por intermédio do Acórdão 1892/2020-TCU-Plenário, esta Corte de Contas considerou que, para eventos executados antes da edição da Portaria MTur 153/2009, em 6/10/2009, não seria razoável exigir a apresentação de comprovantes assinados pelos artistas ou por seus representantes legais diretos, pois tal exigência somente foi estabelecida a partir do mencionado regulamento.
Registrou que, no presente caso, embora já se encontrasse vigente a referida portaria quando da celebração do ajuste, em 8/12/2009, o termo de convênio não contemplou cláusula constituindo a obrigação de apresentação de comprovantes assinados pelos artistas ou por seus representantes legais diretos (peça 1, p. 22/38) . Ainda, que em situação similar (TC Processo 033.406/2015-4, Acórdão 9.460/2020-TCU-2ªCâmara) , este Tribunal reconheceu a regularidade do pagamento das atrações artísticas contratadas com a empresa intermediária sem a apresentação de documentos probatórios dos cachês recebidos pelos artistas, mesmo na vigência da mencionada portaria.
Assim, a unidade técnica, diante do referido precedente e considerando a existência nos autos das notas fiscais, recibos, documentos de arrecadação municipal, cópias de cheques e extratos bancários (peça 1, p. 62/77) que demonstram o pagamento às empresas contratadas, propôs o afastamento do débito.
Por fim, com relação à sentença em ação penal pela absolvição do recorrente, a qual teria entendido que a empresa intermediária pode ser considerada como "empresário exclusivo" pela Lei de Licitações, e quanto aos julgados do STJ, consignou que, de acordo com o princípio da independência das instâncias, as decisões nas instâncias cível e criminal não vinculam a decisão do TCU, exceto quando a decisão proferida na instância penal taxativamente declare a inexistência do fato ou a negativa da autoria, o que não foi o caso, pois restou fundamentada na insuficiência de provas.
O Ministério Público junto a este Tribunal (MPTCU) , por sua vez, dissentiu do entendimento do órgão instrutivo e de sua proposta de encaminhamento e sugeriu a negativa de provimento ao recurso.
Para a procuradoria de contas, a ausência de cláusula no termo de convênio versando sobre a exigência de apresentação de comprovante do recebimento dos cachês pelos músicos não constitui óbice para que esta Corte exija a apresentação de tais documentos com a finalidade de atestar a presença de nexo de causalidade entre os recursos oriundos do convênio e o objeto executado. 
Segundo asseverou, o recorrente, ao proceder à contratação dos artistas por intermédio de uma empresa que detinha cartas de exclusividade para dias e local específicos, estava ciente de que estava cometendo uma ilegalidade, dado o teor da cláusula do convênio que exigia cópia do contrato de exclusividade dos artistas com o empresário contratado, em caso de contratação por inexigibilidade com fulcro no inciso III do art. 25 da Lei nº 8.666/1992. Tal irregularidade, para o órgão ministerial, ensejou a quebra do nexo de causalidade entre a verba conveniada e o objeto, uma vez que somente restou comprovado o pagamento dos cachês a uma empresa que não detinha poderes para representar os artistas.
Ao iniciar meu exame, registro que acompanho a proposta exarada pela Serur, adotando sua análise como razões adicionais de decidir, naquilo que não colida com os comentários a seguir. 
Inicialmente, considero que o precedente trazido pela unidade técnica não se coaduna com o presente caso. Com efeito, no TC Processo 033.406/2015-4 foi constatado que a empresa intermediária foi contratada mediante a realização de pregão e não por inexigibilidade. Nessas condições, não há que se falar em contratos de exclusividade, pois, como o então relator alertou, a situação fática que não se subordina à hipótese do inciso III do art. 25 da Lei 8.666/1993.
Não obstante, compartilho do entendimento do órgão técnico quando assevera que, no presente caso, pode ser afastada a exigência da apresentação dos recibos dos cachês, pois tal obrigação não constou no termo de convênio, apesar de a Portaria MTur 153/2009 já estar vigente. Todavia, o convênio foi assinado pouco tempo após a mudança normativa pelo MTur. Assim, apesar de o fato, realmente, não constituir óbice para que esta Corte de Contas exija os ditos documentos, não me parece razoável que o faça, nessas condições. 
Desta forma, considerando que os documentos constantes nos autos (relação de pagamento, notas fiscais, recibos, cheques nominais e extratos bancários) demonstram a regular execução financeira e o pagamento às empresas contratadas, considero que o nexo causal entre os recursos e as despesas está suficientemente estabelecido. Nesse contexto, o débito deve ser afastado.
Também assiste razão à unidade técnica quanto à irregularidade atinente à contratação de artistas por inexigibilidade de licitação, sem o preenchimento das condicionantes legais. Conforme assentado no Acórdão 1435/2017-TCU-Plenário, a apresentação apenas de autorização/atesto/carta de exclusividade que confere exclusividade ao empresário do artista somente para o dia correspondente à apresentação deste, sendo ainda restrita à localidade do evento, não atende aos pressupostos do art. 25, inciso III, da Lei 8.666/1993, assim como o contrato de exclusividade, entre o artista/banda e o empresário, sem registro em cartório.
Ante o exposto, acompanhando o deslinde proposta pela unidade técnica, VOTO para que o Tribunal de Contas da União aprove o acórdão que submeto a este Colegiado.
TCU, Sala das Sessões, em 11 de maio de 2021.
Ministro VITAL DO RÊGO 
Relator